臺灣高等法院民事判決　　　　　　　　　　　　　　九十三年度家上字第二八二號
　　上　訴　人　甲○○
　　被上訴人　　乙○○
　　訴訟代理人　陳憶娟律師
當事人間請求離婚事件，上訴人對於中華民國九十三年八月十二日臺灣桃園地方法院
九十三年度婚字第三八五號第一審判決提起上訴，本院於九十三年十二月十四日言詞
辯論終結，判決如下：
    主    文
上訴駁回。
第二審訴訟費用由上訴人負擔。
    事    實
甲、上訴人方面：
一、聲明：
  (一)原判決廢棄。
  (二)准上訴人與被上訴人離婚。
二、陳述：除與原判決記載相同者，茲引用之外，補稱：
  (一)被上訴人雖表面上同意上訴人遷回
    稱若讓上訴人進門，恐遭不測云云。被上訴人前揭舉動，可以證實其同意上訴人
    遷回住所，旨在避免日後成為訴訟上不利之一方，實則並非真心要讓上訴人返家
    同住。上訴人屢遭被上訴人拒於門外，以雙方婚後二十餘年互識之深，已足認被
    上訴人早無破鏡重圓之打算，於心灰意冷之餘，始於十月二十日草擬「離婚協議
    書」，私下徵詢被上訴人對於離婚條件之意見（此點可證明十月底當時並無再提
    訴訟之打算，否則豈非自暴其短。原判決理由之首，以上訴人要求返家同居，係
    基於圖謀解消婚姻關係云云，顯係出於不當之揣測）。
  (二)上訴人先後多次邀證人張椿煌、黃榮貴陪同返回被上訴人住所，其目的無他，主
    要在見證上訴人確係被拒於門外及並無被上訴人在外所揚稱恐遭不測之事實而已
    。但上述目的，上訴人邀證人同往時，不便向證人表明，否則證人勢必恐將來需
    至法院作證而婉拒。
  (三)被上訴人將上訴人拒於門外，復對於上訴人所徵求之離婚協議亦無回應，上訴人
    在婚姻關係上，只有要求被上訴人交付住所之鑰匙一途而已。原判決竟又認上訴
    人在提出離婚協議後再請求交付鑰匙，並非出於與被上訴人共同生活之主觀意願
    ，上訴人若持有被上訴人住所之鑰匙，或輕易由與被上訴人同住之女丘希文處取
    得複製鑰匙，又何須勞煩律師函請被上訴人交出鑰匙？
乙、被上訴人方面：
一、聲明：上訴駁回。
二、陳述：除與原判決記載相同者，茲引用之外，補稱：
  (一)鈞院判決上訴人敗訴確定後，上訴人一切作為均只是在為再次提起離婚訴訟做準
    備：上訴人隨即於九十二年六月間帶友人黃榮貴回到蘆竹鄉○○路住處，除揚言
    要拿東西外，仍要求被上訴人與其辦理離婚手續，根本毫無要搬回家居住之意思
    。同年七月初上訴人又突然偕黃榮貴回來，凶惡的大聲撞門，大呼小叫，宣稱他
    還有一些東西放在家裡，要求被上訴人還他，被上訴人根本不知道有那些東西，
    且剛上完大夜班，疲憊不堪正在休息，當時又只有被上訴人自己一人在家，恐上
    訴人一時失控，造成被上訴人傷害，乃不得不請上訴人情緒穩定後再回來。上訴
    人隨即於七月九日委請律師寄發存證信函要求被上訴人配合辦理
    被上訴人立刻回函表示同意（請見原審被證二），且依約於九十二年七月二十一
    日前往桃園縣蘆竹鄉戶政事務所配合上訴人辦妥
  (二)本件之爭點為上開確定判決以後被上訴人有無惡意遺棄或可歸責於被上訴人之重
    大事由。按民法第一千零五十二條第一項第五款所謂惡意遺棄，必夫妻之一方主
    觀上有拋棄他方之意思，客觀上有拒絕履行同居義務之事實者，始足當之。上訴
    人空言主張被上訴人惡意遺棄，事實上訴人資產豐厚並無不能維持生活之情形，
    且上訴人從未真正要返家與被上訴人共同生活，從其不斷要求離婚、擬具離婚協
    議書、迫不急待又再起訴請求離婚之行為觀之，足證其無意與被上訴人同居，並
    意圖製造兩造不同居之事實，再以被上訴人惡意遺棄為由訴請離婚，並非被上訴
    人有意遺棄上訴人，而拒絕與上訴人同居。復按民法第一千零五十二條第二項規
    定：「有前項以外之重大事由，難以維持婚姻者，夫妻之一方得請求離婚。但其
    事由應由夫妻之一方負責者，僅他方得請求離婚。」故必無過失之一方，或於雙
    方均有過失之情形，而過失較小之一方，始得基此事由請求離婚；上訴人在桃園
    地方法院九十一年度婚字第二一六號兩造間離婚事件審理時，自承「本件不能維
    持婚姻的原因主要我是要藉離婚把之前財產拿回來」（被上證一）；綜合前述，
    兩造分居之現實情況，係可歸責於上訴人，而不可歸責於被上訴人，上訴人自不
    得基此事由請求離婚。否則對婚姻有過失之一方，亟欲離婚，只要不斷提起訴訟
    ，一再逼迫無過失之他方，就能遂其目的，此不但為現行法所不容，且對無過失
    之配偶至為不公。
    理    由
一、程序方面：
    按「提起婚姻無效、撤銷婚姻或離婚之訴，因無理由被駁回者，受該判決之上訴
    人，不得援以前依訴之合併、變更或追加所得主張之事實，提起獨立之訴。」，
    民事訴訟法第五百七十三條第一項定有明文。本件上訴人前曾於九十一年間對被
    上訴人提起離婚訴訟，經臺灣高等法院於九十二年四月二十九日以九十二年度家
    上字第六Ｏ號判決無理由駁回其訴後，該案並於九十二年六月二日確定在案等情
    ，業為兩造所不爭執，復據本院依職權調閱上開案卷後審認屬實。準此，上訴人
    於上開案件因無理由判決確定後復提起本件訴訟，其所得主張該當各款項離婚事
    由之情事，應以該情事係發生於九十二年六月二日以降者為限，合先敘明。
二、上訴人主張兩造係夫妻，而上訴人前於九十一年間提出離婚訴訟，經臺灣高等法
    院於九十二年五月間判決駁回確定後，上訴人即於同年六月九日及七月三日欲返
    回蘆竹鄉○○路之住所居住，均遭被上訴人拒絕，乃於七月九日函請被上訴人會
    同至戶政事務所辦理
    十一日辦妥，但上訴人於
    門外，甚至在外揚稱若讓上訴人進門，恐遭不測等危言聳聽之論。上訴人為確定
    被上訴人是否真有盡履行同居義務之意願，另於九十二年十一月十八日委請律師
    以郵局存證信函被上訴人被上訴人交付房屋入門鑰匙一份給上訴人，詎被上訴人
    於收受該函後，迄今猶置之不理，足認被上訴人毫無與上訴人繼續共同生活，維
    持婚姻之真實意願，綜合上情，兩造婚姻顯有民法第一千零五十二條第一項第五
    款及第二項之事實，爰請求判決兩造離婚等語。
三、被上訴人則以(一)前訴訟判決上訴人敗訴確定後，上訴人分別於九十二年六月間、
    及七月初間帶人回到蘆竹鄉○○路住處，要求被上訴人與其辦理離婚手續、及返
    還其所有之物品，根本毫無搬回家居住之意思。之後，上訴人隨即於七月九日委
    請律師寄發存證信函要求被上訴人配合辦理
    示同意，且依約於九十二年七月二十一日前往桃園縣蘆竹鄉戶政事務所配合上訴
    人辦妥
    被上訴人隨時歡迎上訴人回家；詎上訴人辦好
    ，反而於九十二年十月二十日，自行擬具離婚協議書交付被上訴人，無理要求被
    上訴人歸還根本不是由被上訴人保管的物品，否則就得給付上訴人數十萬元鉅款
    云云後，復於九十二年十一月十八日再委請律師寄發存證信函，限被上訴人三日
    內交付入門鑰匙一份予上訴人，以方便家居及自由出入云云，然上訴人於九十一
    年間在完全未告知被上訴人之情形下自行遷出後，被上訴人從未更換家中門鎖，
    上訴人若真有返家同居之意願，隨時可以持原鑰匙自由進出，縱使鑰匙遺失，上
    訴人也可以在被上訴人及二名女兒在家的時間回家並取鑰匙複製，或通知被上訴
    人何時要搬回家居住，上訴人不此之圖，動輒委請律師寄發存證信函，不過為遂
    其離婚之目的，被上訴人實無法一一配合之義務；(三)按民法第一千零五十二條第
    一項第五款所謂惡意遺棄，必夫妻之方主觀上有拋棄他方之意思，客觀上有拒絕
    履行同居義務之事實者，始足當之。上訴人空言主張被上訴人惡意遺棄，事實上
    上訴人資產豐厚並無不能維持生活之情形，且上訴人從未真正要返家與被上訴人
    共同生活，從其不斷要求離婚、擬具離婚協議書、迫不及待又再起訴請求離婚之
    行為觀之，足證其無意與被上訴人同居，並意圖製造兩造不同居之事實，再以被
    上訴人惡意遺棄為由訴請離婚，並非被上訴人有意遺棄上訴人，而拒絕與上訴人
    同居。復按民法第一千零五十二條第二項規定，必無過失之一方，或於雙方均有
    過失之情形，而過失較小之一方，始得基此事由請求離婚；依前述，兩造分居之
    事實情況，係可歸責於上訴人，而不可歸責被上訴人，上訴人自不得基此事由請
    求離婚等語資為抗辯。
四、經查：兩造係夫妻，育有二名成年親子，且上訴人於臺灣高等法院以九十二年度
    家上字第六Ｏ號判決駁回其離婚請求後，仍未返回兩造設於桃園縣蘆竹鄉○○路
    七七號三樓之共同住所，迄今與被上訴人分居兩地；又上訴人於九十二年七月間
    曾委請上訴人訴訟代理人寄發內容為要求被上訴人配合上訴人辦理
    共同住所之存證信函乙紙予被上訴人後，兩造業於同年月二十一日會同辦理上訴
    人
    府前（21支）郵局第Ｏ一六一八號存證信函影本各乙份為證，堪信為真實。而上
    訴人主張被上訴人自九十二年六月間起多次拒絕上訴人返家，非但已有惡意遺棄
    之情，且兩造間婚姻亦因此滋有破綻而無法再繼續維繫云云，惟為被上訴人所堅
    詞否認，並以理由欄三所載等語置辯，惟查：
  (一)按民事訴訟法第二百七十七條前段規定：「當事人主張有利於己之事實者，就其
    事實有舉證之責任。」；又所謂舉證責任者，乃特定法律效果之發生或不發生所
    必要之事實存在與否不明之場合，當事人之一造因此事實不明，將受不利益之判
    斷，乃必須就該事實提出有關證據，使法院信其主張為真實；另當事人所提出供
    法院認定事實之證據，雖不以直接證據為限，間接證據亦包括在內，然無論直接
    或間接證據，其為訴訟上之證明，必須於通常一般之人均不致有所懷疑，得確信
    其為真實之程度者，始得據為提出該證據之一造之有利認定。倘其證明尚未達到
    此一程度，而有其他合理之懷疑存在時，提出該證據之一造若就此合理懷疑事項
    ，未能為必要之說明者，仍不能遽為提出該證據之一造之有利認定。本件上訴人
    主張被上訴人有惡意遺棄及兩造間婚姻關係有不能繼續維持之重大事由發生，既
    為被上訴人堅詞否認，揆諸前揭法文說明，上訴人自應就確有上開受有惡意遺棄
    及不能繼續維持婚姻之重大事由發生，負擔舉證之責。
  (二)次按婚姻乃一男一女之兩性結合，以誠摯相愛為基礎，共同建立和諧美滿幸福家
    庭為目的；而民法第一千零零一條有關夫妻互負同居義務之規定，即係在保障兩
    性人格尊嚴平等之前提下，促使夫妻雙方維護上開家庭共同生活秩序之婚姻目的
    而設。是以夫妻之一方請求他方履行同居義務，應係出於維護和諧美滿家庭共同
    生活秩序，而誠摯請求他方協力履行，否則若係基於前述以外之目的（諸如以此
    反指他造拒絕履行同居，進而據為圖謀解消婚姻關係之張本等）而為於訴訟上請
    求者，不啻為訴訟權利之濫用爾。
  (三)上訴人主張被上訴人自九十二年六月間起多次拒絕上訴人返家云云，固提出桃園
    府前（21支）郵局第三一四Ｏ號存證信函影本乙紙為證，並聲請傳喚證人張椿煌
    、黃榮貴。然上訴人曾於九十二年十月二十日自書離婚協議書乙紙交被上訴人收
    執等情，業據被上訴人於原法院審理時陳述綦詳，復為上訴人所不爭執，並有被
    上訴人提出離婚協議書影本乙紙在卷可稽，準此，上訴人前於九十一年間提出離
    婚訴訟，經臺灣高等法院於九十二年四月二十九日判決駁回其請求確定後，未許
    旋於同年十月二十日再向被上訴人提出離婚請求，衡諸一般經驗法則，上訴人於
    前案判決後至其提出離婚協議書交被上訴人收執之期間內，是否果有與被上訴人
    履行同居之真意，已不無疑義。又證人張椿煌、黃榮貴於原法院九十三年六月二
    十四日行言詞辯論程序時雖附合上訴人上開所述，均證述渠等確曾自九十二年六
    月間起先後二次各別陪同上訴人至被上訴人住所，惟關於上訴人至被上訴人住處
    目的，據證人張椿煌證述：「其先後二次陪同上訴人去被上訴人家，……第一次
    上訴人按電鈴，沒人回應，……當時原告要我去時，有跟我說要我看看他當時買
    的房子漂不漂亮，他想要賣掉，第二次去被上訴人家……上訴人又約我去他家看
    房子」（原審卷第五九頁）。另證人黃榮貴於原審證稱：「我曾先後上訴人至被
    上訴人住所二次……其中有一次，上訴人有讓我們進去，但是他們談話的內容伊
    不知道，只知道上訴人一直說要拿東西回來，被上訴人則說沒有這回事，另外伊
    當時在現場也沒聽說上訴人有要求回被上訴人住所，被上訴人讓我們進去的那一
    次被上訴人的女兒也在場。另外一次被上訴人不讓我們進去只隔大門跟我們講話
    ，說當時只有她一個人不讓我們進去，那次談的內容還是在講上訴人想把東西拿
    回來。」（原審卷第五八頁）等語，益徵上訴人斯時並無真摯與被上訴人繼續共
    同生活之主觀意願。
  (四)上訴人另主張其於九十二年十一月間委請上訴人訴訟代理人以存證信函請求被上
    訴人交付兩造共同住所之鑰匙，被上訴人並已於同年十一月十九日收受送達，惟
    被上訴人迄今仍拒絕交付該住所鑰匙云云，並提出桃園府前（21支）郵局第三一
    四Ｏ號存證信函影本乙紙為證，然上訴人委請上訴人訴訟代理人寄發上開存證信
    函前，甫向被上訴人提出離婚協議之要約，已如前述，則上訴人上開交付住所鑰
    匙之請求，是否出於真摯與被上訴人繼續共同生活之主觀意願，已不無可疑之處
    。再者，證人即兩造所生親子邱希文於原法院九十三年七月二十二日行言詞辯論
    程序時亦證述：原告自從搬遷出去後，兩造共同住所鑰匙未曾更異過，且上訴人
    亦未曾在與其會面交往或電話交談時論及要求親子提出該住所鑰匙供其複製等語
    綦詳，準此，上訴人若果有與被上訴人共同生活之主觀意願，其逕可執原有鑰匙
    ，甚或要求與被上訴人同住之親子邱希文會同返家、抑或提出鑰匙供其複製，詎
    其不為此舉，反贅而委請第三人寄發存證信函，顯然違反一般經驗法則。又於本
    院審理中，被上訴人代理人亦當庭表示，如上訴人果真無住家鑰匙，被上訴人願
    交付鑰匙予上訴人，然上訴人則答稱：「我們已經有兩件訴訟，期間經過兩年，
    現在他才說要交付鑰匙，如果我現在這樣回去，也沒有辦法恢復真正的婚姻生活
    ，他不可能煮飯給我吃，也不可能幫我洗衣服。」（本院卷第二一頁）。是以堪
    認上訴人自前案判決後迄今，確係欠缺協力履行同居之真意。從而，上訴人以此
    指稱被上訴人有惡意遺棄之情，要屬無據。至上訴人另稱被上訴人曾揚言若讓上
    訴人進門，會給予不測云云，為被上訴人所否認（本院卷第二一頁），上訴人復
    未舉證以實其說，自不足採。
  (五)再按婚姻以夫妻之共同生活為目的，夫妻應以誠摯相愛為基礎，相互尊重、忍讓
    與諒解，共同建立和諧美滿幸福之家庭，非有足以破壞共同生活或難以維持婚姻
    之重大事由，夫妻之一方固不得任意訴請離婚；惟若夫妻之誠摯相愛基礎動搖，
    彼此難以容忍、諒解，無從繼續保持共同生活之圓滿、安全及幸福，而生婚姻之
    破綻，夫妻之一方即非不得依民法第一千零五十二條第二項規定請求離婚，亦有
    最高法院九十年度台上字第二二一五號判決可稽。本件上訴人雖另以被上訴人拒
    絕履行同居，致兩造間婚姻亦因此滋有破綻而無法再繼續維繫等語，但上訴人無
    法舉證證明被上訴人有上開行止，已如前述，則上訴人主張兩造因此無法共同生
    活云云，自亦難採信。
  (六)末者，民法第一千零五十二條第二項規定：『有前項以外之重大事由，難以維持
    婚姻者，夫妻之一方得請求離婚。但其事由應由夫妻之一方負責者，僅他方得請
    求離婚』，準此，必須本條項所定之重大事由，係因可歸責於夫或妻一方之事由
    而發生，或一方之可歸責事由大於他方者，他方始得據以請求離婚，最高法院七
    十九年度台上字第一一Ｏ七號判決可資參照。本件兩造自九十一年一月起即分居
    二地，且上訴人於原法院審理時多次表明無維持婚姻之意願，但兩造當初分居原
    因，係上訴人無故離開兩造共同住居所，此有臺灣高等法院九十二年度家上字第
    六Ｏ號判決乙紙可稽，而上訴人於上開判決後，在無正當理由之狀況下欠缺真摯
    意願返家履行同居，已如前述，故縱認兩造間婚姻因長期分居而滋有破綻，上訴
    人既於此分居原因係屬可歸責較大之一方，揆諸上開說明，上訴人亦無權據此項
    規定訴請裁判離婚。
五、綜上所述，上訴人所提證據，不能證明被上訴人有惡意遺棄及兩造間婚姻關係有
    不能繼續維持之重大事由發生，則其依民法第一千零五十二條第一項第五款及第
    二項規定，請求判決離婚，自難謂有理由，應不予准許。原審為上訴人敗訴之判
    決，於法並無不合，上訴意旨指摘原判決不當，求予廢棄改判，為無理由，應予
    駁回。
六、至兩造其餘之攻擊防禦方法及未經援用之證據，經本院斟酌後，認為均不足以影
    響本判決之結果，自無逐一詳予論駁之必要，併此敘明。
七、據上論結，本件上訴為無理由，依民事訴訟法第四百四十九條第一項、第七十八
    條，判決如主文。
中　　　華　　　民　　　國　　九十三　　年　　　十二　　　月　二十八　　日
                              民事第一庭
                                  審判長法  官  尤  豐  彥
                                        法  官  湯  美  玉
                                        法  官  陳  金  圍
右正本係照原本作成。
如不服本判決，應於收受送達後二十日內向本院提出上訴書狀，其未表明上訴理由者
，應於提出上訴後二十日內向本院補提理由書狀（均須按他造當事人之人數附繕本）
上訴時應提出委任律師或具有律師資格之人之委任狀；委任有律師資格者，另應附具
律師及格證書及釋明委任人與受任人有民事訴訟法第四百六十六條之一第一項但書或
第二項（詳附註）所定關係之釋明文書影本。
中　　　華　　　民　　　國　　九十三　　年　　　十二　　　月　二十九　　日
                                        書記官  章  大  富
附註：
民事訴訟法第四百六十六條之一（第一項、第二項）：
對於第二審判決上訴，上訴人應委任律師為訴訟代理人。但上訴人或其法定代理人具
有律師資格者，不在此限。
上訴人之配偶、三親等內之血親、二親等內之姻親，或上訴人為法人、中央或地方機
關時，其所屬專任人員具有律師資格並經法院認為適當者，亦得為第三審訴訟代理人
。
